【裁判字號】    93,訴,1198
【裁判日期】    950731
【裁判案由】    塗銷抵押權登記等
【裁判全文】
臺灣臺北地方法院民事判決              93年度訴字第1198號
原      告  戊○○
                        四樓
訴訟代理人  黃碧芬律師
複代理人    蕭相國律師
訴訟代理人  賴瑩真律師
被      告  丁○○
訴訟代理人  林耀泉律師
訴訟代理人  蔡佩衿律師
訴訟代理人  乙○○
訴訟代理人  丙○○
上列當事人間請求塗銷抵押權登記事件，本院於95年07月13日言
詞辯論終結，判決如下：
    主  文
原告之訴及假執行之聲請均駁回。
訴訟費用由原告負擔。
    事實及理由
一、原告方面：
  (1)兩造間並無債務關係，但被告主張對原告擁有180萬元之抵
    押債權，並稱就原告所有坐落台北市○○區○○路110號11
    樓之7建物（權利範圍全部其共同使用部分）與基地（台北
    市○○區○○段1小段128、135第號之各該應有部分）設定
    有最高限額抵押260萬元，並聲請法院就准許拍賣抵押物（
    台北地院92年度拍字第1148號裁定）予以強制執行（台北地
    院92年度執字第34407號）。
    既兩造間並無債務關係，原告因而依據強制執行法第14條第
    2項，起訴請求塗銷上開抵押權、撤銷上開執行程序；但審
    理間，93年10月11日上開不動產經法院拍定，而依民事訴訟
    法第255條第1項第4款，變更起訴聲明為請求180萬元及自94
    年05月27日（變更聲明駐送達之翌日）起至清償日止，按年
    息5%計算之利息。
  (2)對被告抗辯之陳述：
    並不認識被告，就借款契約書（參卷P-36）印象中有簽過名
    ，但簽名時需要填寫的欄位尚未填寫，亦否認借款契約書之
    真正。原告並未向被告借款，被告簽發之支票三張都是由第
    三人甲○領取（也未同意第三人甲○可以代為書寫姓名而為
    取款背書），票款共計二百萬元，甲○事後又還給被告20萬
    元，所以原告受有180萬元之損害。
    原告因受第三人甲○之詐欺，曾於90年03月提供係爭不動產
    房地供為抵押設定一個月。其稱一個月內可以塗銷抵押權登
    記，屆期果然將權狀還來，並告知抵押權已經塗銷，是92年
    05月間被告告知甲○簽發還款之票據被退票，才知道被騙。
二、被告方面：
  (1)因第三人甲○於90年03月間，稱取得原告之同意擔任借款之
    連帶債務人並願提供係爭不動產設定抵押為擔保，向被告借
    款二百萬元；因原告出具借款契約書（參卷P-36），載明願
    意擔任連帶債務人並願提設定抵押為擔保，所以被告簽發三
    張支票（未載受款人之票據970000元、載明受款人為原
    告之票據792760元、載明受款人為原告之票據237240元）
    共二百萬元交付甲○，且各該票據均已兌現。顯見原告為連
    帶債務人，並同意提設定抵押為擔保，而請求駁回原告之訴
    。
  (2)原告房屋被法院拍賣（價金0000000元），關於原告變更訴
    之聲明為損害賠償者，程序上無意見。就原告所稱甲○有還
    20萬元部份不爭執，但否認原告受甲○詐欺而為抵押權設定
    ，該部分應由原告負舉證責任。
    原告同意提供名下建物與土地為其與甲○對於被告之債務設
    定擔保，此合意乃係約定設定抵押權之債權契約，係不要式
    行為，於雙方合意時即生效力，原告於93年8月3日稱：「甲
    ○說有一個好朋友要借給他錢，一個月就可以把權狀塗銷，
    我把房屋的所有權狀交給他去辦理抵押貸款，甲○保證一個
    月內就可以把抵押塗銷，我認為甲○有信用，所以就把所有
    權狀交給甲○」云云，故原告與訴外人甲○及被告就原告名
    下之土地與建物設定抵押已有合意，至於原告是否受詐欺才
    同意設定抵押權，因受詐欺之事實乃權利障礙事實，應由主
    張之人負舉證之責。又此僅係涉及約定設定抵押權之債權契
    約之效力，惟不論債權契約是否經撤銷而自始無效，基於物
    權行為無因性，設定抵押權行為的效力並不受該債權契約之
    影響。
三、本院審理：
  (1)本程序上，原告原主張債務人異議之訴及塗銷抵押權登記，
    因該抵押物經拍賣拍定，而依民事訴訟法第255條第1項第4
    款，變更起訴聲明為請求損害賠償，應為准許。
    本件雙方之爭執，在於「原告有無向被告借款」、「有無同
    意擔任連帶保證人」、「有無同意提供不動產為抵押擔保」
    ，以及「原告提供不動產為抵押擔保是否出於第三人甲○之
    詐欺」等，合先敘明。
  (2)本件票款三張共計二百萬元（未載受款人之票據970000元
    、載明受款人為原告之票據792760元、載明受款人為原
    告之票據237240元），經証人甲○於審理中證稱，是經其兌
    領無誤（參卷p108），關於載明受款人為原告之二張支票，
    其稱「得原告同意代簽名而領取（此部分原告否認之）」，
    則見該款項之實質借款人為甲○，借貸契約之要物性也無疑
    問，可見原告稱兩造間並無借貸關係，應屬可採。
  (3)被告所提出之「借款契約書（兼作借據）」之文件，以證實
    原告「同意擔任借款之連帶債務人並願提供係爭不動產設定
    抵押為擔保」，但原告否認之，稱印象中有簽過名，但簽名
    時需要填寫的欄位尚未填寫（參卷P-61）。該部分由文義上
    之記載而言，首稱：茲因本人生意上週轉需要，提供不動產
    擔保向債權人（以下稱甲方）借款二百萬元整，債務人（以
    下稱甲○）與債權人協議，承諾如下等語（參卷P-36），其
    後簽章部分記載為「債權人（空白）、義務人兼連帶債務人
    ：甲○、連帶債務人：戊○○（原告）」，由前後文觀察，
    僅知債務人乙方為甲○，而債權人是何人無由知悉，一般而
    言是借款人為債務人、出借人為債權人、提供抵押設定之所
    有人為義務人、該義務人同時為願意負連帶責任者才為連帶
    債務人，本件不動產之所有權人為原告，如果原告為不動產
    提供抵押設定之人，其應為抵押權設定之義務人，而非「義
    務人兼連帶債務人：甲○」，可見該「借款契約書（兼作借
    據）」根本無法證實原告為「不動產提供抵押設定之人」。
    至於，原告簽名於「連帶債務人」者，依原告之陳述「印象
    中有簽過名，但簽名時需要填寫的欄位尚未填寫（參卷P-61
    ）」，迄今債權人之位置仍為空白，參照民法第272條「數
    人負同一債務，明示對於債權人各負全部給付之責任者，為
    連帶債務。無前項之明示時，連帶債務之成立，以法律有規
    定者為限。」而言，就上開明示由上開「借款契約書（兼作
    借據）」之無債權人之簽章而言，很難證實「連帶之明示」
    合意，況証人甲○也證實「錢是我向被告借的，原告只是提
    供不動產擔保，但這中間是什麼程序或是借錢的規則我並不
    清楚」，可見原告並無擔任連帶債務人之意思。既無法證明
    雙方關於「擔任連帶債務人」有合意，自無法憑「借款契約
    書（兼作借據）」以認定原告擔任「連帶債務人」。
  (4)然同意提供不動產設定抵押供為擔保者，不一定需要書面同
    意，有合意即可。原告於於93年8月3日審理中稱：「甲○說
    有一個好朋友要借給他錢，一個月就可以把權狀塗銷，我把
    房屋的所有權狀交給他去辦理抵押貸款，甲○保證一個月內
    就可以把抵押塗銷，我認為甲○有信用，所以就把所有權狀
    交給甲○（參卷p-62）」等語，佐以証人甲○也證實「錢是
    我向被告借的，原告只是提供不動產擔保」，可見原告確實
    就甲○之借款，同意提供不動產設定抵押供為擔保。被告就
    此部分之抗辯應屬可採。
    但該提供不動產設定抵押供為擔保之同意，原告稱是因甲○
    詐欺所致，被告否認之，此部分涉及到「物權行為」本身之
    被詐欺，與物權無因性無關，然此對原告有利之主張，自應
    為相關之舉證，但原告就此僅陳稱已將就該詐欺提起告訴（
    參卷p149），而無其他舉證；本件涉訟情節為兩造間設定抵
    押合意有無受詐欺之影響，而為詐欺者乃契約當事人以外之
    第三人甲○，就原告之陳述而言，其稱受甲○之詐欺而為之
    ，參照民法第92條「因被詐欺或被脅迫而為意思表示者，表
    意人得撤銷其意思表示。但詐欺係由第三人所為者，以相對
    人明知其事實或可得而知者為限，始得撤銷之。被詐欺而為
    之意思表示，其撤銷不得以之對抗善意第三人。」，影響到
    本件抵押權契約之效力者，原告要舉證證明：詐欺係由第
    三人（甲○）所為，相對人（被告）明知其事實或可得而
    知者，才可以撤銷，原告就「相對人（被告）明知其事實（
    係由第三人甲○為詐欺）或可得而知」之事實，均未主張，
    更未舉證證實，由民事訴訟採辯論主義而言，本院自無法為
    對原告有利之認定，則勘認原告之主張應無理由（假執行之
    聲請並與駁回）。更無必要停止訴訟而待就該詐欺提起告訴
    刑案之終結，亦此敘明。
四、結論：本件原告之訴為無理由，依民事訴訟法第78條，判決
    如主文。
中    華    民    國    95    年    7     月    31    日
                  民事第五庭    法  官  陳心弘
以上正本係照原本作成
如對本判決上訴，須於判決送達後20日內向本院提出上訴狀
中    華    民    國    95    年    7     月    31    日
                                書記官  許博為


司法院資訊處製作；財團法人民間司法改革基金會備份。
